臺灣高等法院臺南分院民事判決
110年度重上更一字第1號
上  訴  人  陳重光  
參  加  人  易昇鋼鐵股份有限公司

法定代理人  顏慶利  
訴訟代理人  蘇義洲律師
            黃郁婷律師
            林育如律師
複 代理 人  高永穎律師
被 上訴 人  鄭許美子
訴訟代理人  洪梅芬律師
            李政儒律師
            涂欣成律師
追 加被 告  明達車料企業股份有限公司（原為明達車料廠有  
            限公司）

清  算  人  鄭許美子
追 加被 告  臺灣穗高工業股份有限公司

法定代理人  朱哲彥  
追 加被 告  財政部國有財產署南區分署臺南辦事處

法定代理人  蔡奇宏  
上列當事人間請求確認通行權存在事件，上訴人對於民國106年9
月22日臺灣臺南地方法院104年度重訴字第78號第一審判決提起
上訴，並為訴之追加，經最高法院發回，本院於111年11月8日言
詞辯論終結，判決如下：
    主      文
原判決主文第一項及該訴訟費用負擔部分廢棄。
確認上訴人所有坐落臺南市○○區○○段00地號土地，就被上訴人所
有坐落臺南市○○區○○段00○00○00地號及共有同段00地號土地如附
圖一所示編號B部分面積18.56平方公尺、D部分面積73.83平方公
尺、E部分面積243.88平方公尺、F部分面積2.47平方公尺、C部
分面積57.39平方公尺土地，有通行權存在。
被上訴人應容忍上訴人通行使用前項B、C、D、E、F部分之土地
，不得有設置障礙物或為禁止、妨礙上訴人通行之行為。
被上訴人應將如附圖一所示之灰線（即灰色鐵皮圍籬）、藍線（
即水泥牆緣，高度37公分）、綠線（即上有鐵網之鐵皮圍籬，高
度2公尺），及編號F虛線部分土地（即樹木區範圍）之地上物拆
除。
其餘追加之訴駁回。
廢棄部分第一、二審及發回前第三審訴訟費用暨訴訟參加之費用
由被上訴人負擔2分之1，餘由上訴人負擔。
    事實及理由
壹、程序方面：
　㈠按先、備位之訴，均以特定部分土地為請求範圍，即非形成
    之訴，而係確認之訴，法院應受其聲明所拘束。是上訴人未
    就敗訴先位之訴部分聲明不服，該部分即告確定。被上訴人
    就備位之訴敗訴部分，對於更審前原審判決提起第三審上訴
    ，其上訴效力，自不及於已確定之先位之訴，原審自無從就
    該先位之訴為審理、判決（最高法院107年度台上字第1445
    號裁定參照）。本件上訴人就請求確認通行權存在之訴部分
    ，係以先、備位之訴請求通行特定部分之土地，而為確認之
    訴，且其就先位之訴（即更審前本院判決附圖一部分，含請
    求容忍通行、拆除地上物、不得妨礙通行等，下稱C方案）
    、第一備位之訴（即更審前本院判決附圖二部分，含請求容
    忍通行、拆除地上物、不得妨礙通行等，下稱B方案）經更
    審前本院判決駁回部分，並未聲明不服，是就其先位之訴（
    C方案）、第一備位之訴（B方案）部分業已確定，被上訴人
    就第二備位之訴（即更審前本院判決附圖三部分，含請求容
    忍通行、拆除地上物、不得妨礙通行等，下稱丙方案）敗訴
    部分，對於更審前本院判決提起第三審上訴，其上訴效力，
    自不及於已確定之先位之訴（C方案）、第一備位之訴（B方
    案），上訴人於發回後將先位之訴C方案變更為第一備位之
    訴、將B方案變更為先位之訴，均不在本院審理範圍，合先
    敘明。
　㈡次按於第二審為訴之變更或追加，非經他造同意，不得為之
    。但請求之基礎事實同一者，不在此限。民事訴訟法第446
    條第1項、第255條第1項第2款定有明文。上訴人於發回前追
    加第二備位之訴丙方案，及於發回後追加第三備位之訴（即
    附圖二所示甲方案，含請求容忍通行、不得妨礙通行等，下
    稱甲方案），核與原請求之基礎事實同一，應予准許。
貳、實體方面：
一、上訴人主張：坐落臺南市○○區○○段00地號土地（下稱00
    地號土地）為上訴人所有，與被上訴人所有同段00、00、00
    地號土地（下稱00、00、00地號土地）及兩造與訴外人一成
    工業股份有限公司（下稱一成公司）共有之00地號土地，均
    分割自訴外人即原地主吳苑、吳塲所有重測前○○○段000地號
    土地（下稱重測前000地號土地）。00地號土地因吳苑、吳
    塲之分割行為而為袋地，依民法第789條第1項規定，上訴人
    得通行00、00、00、00地號土地至公路。又丙方案通行路線
    上之地上物均為被上訴人所有，上訴人得依民法第700條規
    定，請求被上訴人拆除，並容忍上訴人通行使用上開範圍之
    土地，及不得有設置障礙物或為禁止、妨礙上訴人通行之行
    為等語。原審判決尚有未洽，爰提起上訴，並聲明：㈠先位
    之訴：（B方案）⒈確認上訴人對被上訴人所有之00、00、00
    、00地號土地如臺南市永康地政事務所（下稱永康地政事務
    所）108年1月24日複丈成果圖B方案（即本院前審判決附圖
    二）所示編號A、B、C、D、E土地有通行權存在。⒉被上訴人
    應拆除如B方案所示之灰線（即灰色鐵皮圍籬)、藍線（即水
    泥牆緣）、綠線（即上有鐵網之鐵皮圍籬），及編號E部分
    土地(即樹木區)之地上物。⒊被上訴人應容忍上訴人通行使
    用上開範圍之土地，不得有設置障礙物或為禁止、妨礙上訴
    人通行之行為。㈡第一備位之訴：（C方案）⒈確認上訴人對
    被上訴人所有之00、00、00、00地號土地如永康地政事務所
    108年1月24日複丈成果圖C方案（即本院前審判決附圖一)所
    示編號A、B、C、D土地有通行權存在。⒉被上訴人應拆除如C
    方案所示之灰線（即灰色鐵皮圍籬）及藍線（即水泥牆緣）
    之地上物。⒊被上訴人應容忍上訴人通行使用上開範圍之土
    地，不得有設置障礙物或為禁止、妨礙上訴人通行之行為。
    ㈢第二備位之訴：（丙方案）⒈確認上訴人對被上訴人所有之
    00、00、00、00地號土地如永康地政事務所108年1月24日複
    丈成果圖丙方案（即本院前審判決附圖三）所示編號B、C、
    D、E、F部分土地有通行權存在。⒉被上訴人應拆除如丙方案
    所示之灰線（即灰色鐵皮圍籬)、藍線（即水泥牆緣)、綠線
    （即上有鐵網之鐵皮圍籬)，及編號F部分土地（即樹木區）
    之地上物。⒊被上訴人應容忍上訴人通行使用上開範圍之土
    地，不得有設置障礙物或為禁止、妨礙上訴人通行之行為。
    ㈣第三位備位之訴：（甲方案）⒈確認上訴人對被上訴人所有
    之00、00、00、00地號土地如永康地政事務所107年6月6日
    複丈成果圖甲方案（即本院前審卷第581頁）所示編號A、C
    、D、E、F部分土地有通行權存在。⒉被上訴人應容忍上訴人
    通行使用上開範圍之土地，不得有設置障礙物或為禁止、妨
    礙上訴人通行之行為。
二、被上訴人則以：重測前○○○段000地號土地（下稱重測前
    000地號土地）原為訴外人謝石藔所有，謝石藔於57年9月26
    日將土地轉讓予吳苑，是重測前000、000地號土地原均為吳
    苑所有或共有，重測前000地號土地嗣分割出000-0地號土地
    （即重測後臺南市○○區○○段0地號土地，下稱0地號土地），
    上訴人所有00地號土地雖因分割成為袋地，然對於同分割自
    重測前000地號土地之00、00、00地號土地，及0地號土地均
    有通行權，本件應以通行0、00地號土地至公路者為佳，且
    上訴人以建築工廠為目的，顯已逾一般通常使用之範疇等語
    ，資為抗辯，並答辯聲明：上訴駁回。
三、參加人主張：上訴人於原審並未將參加人所有0地號土地列
    入聲明，原判決逕自認定上訴人得通行0地號土地，為訴外
    裁判。又0地號土地乃聯結車、大卡車進出參加人廠區必要
    之迴轉道，為參加人業務需要及用路人公共安全、行車安全
    、道路動線等考量，0地號土地必須保留一定程度之迴旋空
    間及安全間隔，不適宜供上訴人通行，參加人亦不同意上訴
    人通行0地號土地，且丙方案充分發揮袋地經濟效用，更審
    前二審判決並無違誤等語。
四、兩造不爭執事項：
  ㈠00地號、地目建、面積733.24平方公尺之土地為上訴人所有
    ，係於76年12月7日購買，77年1月15日登記為所有權人。（
    一審判決不爭執事項㈠、一審卷㈠第165頁土地登記謄本、本
    院前審卷第179頁土地建物查詢資料）。
  ㈡00地號、地目旱、面積157.62平方公尺土地；00地號、地目
    建、面積473.35平方公尺土地；00地號、地目建、面積1201
    .78平方公尺土地，均為被上訴人所有（一審判決不爭執事
    項㈡、一審卷㈠第164、166、100頁土地登記謄本、本院前審
    卷第181、183、185頁土地建物查詢資料）。
  ㈢00地號、地目旱、面積266.92平方公尺土地，為兩造與一成
    公司共有，上訴人權利範圍為15分之4，被上訴人權利範圍
    為15分之6，一成公司權利範圍為3分之1（一審判決不爭執
    事項㈢、一審卷㈠第100頁土地登記謄本、本院前審卷第177-
    178頁土地建物查詢資料）。
  ㈣0地號、地目旱、面積197.35平方公尺土地，為被上訴人、一
    成公司及參加人（移轉自陳美燕）共有，權利範圍各為3分
    之1（一審判決不爭執事項㈣、一審卷㈠第215、216頁土地登
    記謄本、本院前審卷第173頁土地建物查詢資料）。
  ㈤0、00、00、00、00、00地號土地，均係分割自原地主吳苑、
    吳塲所共有之重測前000地號土地（一審判決不爭執事項㈤、
    本院前審卷第174頁筆錄、本院前審卷第175、177-178、1
    79、181、183、185頁土地建物查詢資料）。
  ㈥00地號土地於59年為葉邱素蓮所有，於76年4月17日由被上訴
    人買入。
  ㈦0地號土地（重測前為○○○段000-0地號土地）原為謝石寮所有
    ，其於57年9月26日將土地轉讓給吳苑（原審補字卷一第100
    -102頁）。
五、得心證之理由：
　㈠上訴人所有00地號土地為袋地，東側臨兩造與一成公司共有
    之00地號土地，北側臨一成公司所有之0地號土地，南側臨
    被上訴人所有之00地號土地，西側臨同段00、00地號土地等
    情，有地籍圖謄本（原審補字卷一第94頁），及0、00、00
    、00地號土地之土地建物查詢資料（更審前本院卷第175-1
    81頁）可稽，堪予認定。
　㈡按因土地一部之讓與或分割，而與公路無適宜之聯絡，致不
    能為通常使用者，土地所有人因至公路，僅得通行受讓人或
    讓與人或他分割人之所有地。數宗土地同屬於一人所有，讓
    與其一部或同時分別讓與數人，而與公路無適宜之聯絡，致
    不能為通常使用者，亦同，民法第789條第1項定有明文。該
    條第1項後段之規定，雖係於98年1月23日修正增訂，惟民法
    第789條第1項之立法理由在於土地所有人不能因自己之任意
    行為，致增加他人之負擔，因此如數筆土地同屬一人所有，
    而得因之與公路為適宜之聯絡者（即得藉由其中一筆或數筆
    與公路相通聯)，其中之一筆或數筆土地非藉助該通聯之土
    地即不能單獨對外通聯時，該同屬一人所有之土地，亦不能
    自己捨通聯之土地，而反藉由其他鄰地主張其通行權存在。
    依此，土地所有人將其所有之數筆土地，分別轉讓數人之情
    形下，仍應有本條之適用（最高法院90年度台上字第1009號
    判決參照），且前開增修條文之立法理由亦係為貫徹原條文
    之立法精神，是民法第789條第1項規定於98年1月23日修正
    前，土地所有人將其所有之數筆土地，分別轉讓數人之情形
    ，仍有適用。
　⒈00地號土地與0、00、00、00、00地號土地，均係分割自原地
    主吳苑、吳塲所共有之重測前000地號土地，固為兩造所不
    爭執（不爭執事項㈤），惟0地號土地（重測前為○○○段000-0
    地號土地，下稱重測前000-0地號土地）係分割自重測前000
    地號土地，原為謝石藔所有，謝石藔於57年10月7日將土地
    轉讓予吳苑，吳苑於58年3月26將其應有部分3分之2轉讓予
    訴外人柯蔡師等3人，亦有0地號土地及重測前000、000-0地
    號土地之手抄舊謄本、土地建物查詢資料（原審補字卷一第
    100-102、211頁、更審前本院卷第173頁）可稽，是自57年
    10月7日至58年3月26日期間，00地號土地與0、0、00、00、
    00、00地號土地均為吳苑所有或共有（原審補字卷第98-162
    頁），其後吳苑將其分割或轉讓而輾轉分屬不同人所有。
　⒉是以，本件係因吳苑將其所有之土地同時及先後分割及讓與
    他人，致00地號土地成為袋地，依前開說明，自有民法第78
    9條第1項之適用，上訴人僅得以對受讓人或輾轉受讓人或他
    分割人之0、0、00、00、00、00地號土地主張通行權，而不
    得對其他非本於相同土地分割或讓與而來之周圍地主張有通
    行權存在。
　㈢又上訴人先位之訴及第一備位之訴，不在本院審理範圍，已
    如前述（詳程序方面㈠），茲就其第二備位之訴，審酌如下
    ：
　⒈按袋地通行權，非以袋地與公路有聯絡為已足，尚須使其能
    為通常使用。而是否能為通常使用，須斟酌該袋地之位置、
    地勢、面積、用途、社會環境變化等因素為綜合判斷。倘袋
    地為建地時，並應考量其坐落建物之防火、防災、避難及安
    全需求，始符能為通常使用意旨（最高法院104年度台上字
    第256號判決參照）。所謂必要範圍，應依社會通常觀念，
    就周圍地之地理狀況，相關公路之位置，與通行地間之距離
    ，周圍地所有人之利害得失等因素，綜合判斷是否為損害周
    圍地最少之最適宜通路（最高法院109年度台上字第1947號
    判決參照）。
　⒉00地號土地地目為建，使用分區為工（乙）乙種工業區，其
    上有同段0建號即門牌臺南市○○區○○○路000巷00號建物（下
    稱0建號建物），登記建築完成日期為59年3月、主要用途辦
    公室及工廠、主要建材鐵架磚造、一層總面積280.58平方公
    尺，有土地登記第二類謄本、臺南市永康區公所都市計畫土
    地使用分區證明書、建物登記第二類謄本、建物平面圖（原
    審補字卷一第165、170頁、更審前本院卷㈦第659、661頁）
    可稽，堪予認定。
　⒊又00地號土地使用分區為工業區，其建蔽率70%，容積率210%
    。基地以私設通路連接建築線，其寬度經查建築技術規則設
    計施工編第2條：「基地應與建築線相連接，其連接部份之
    最小長度應在2公尺以上。基地內私設通路之寬度不得小於
    左列標準：長度未滿10公尺者為2公尺。長度在10公尺以
    上未滿20公尺者為3公尺。長度大於20公尺為5公尺。基地
    內以私設通路為進出道路之建築物總樓地板面積合計在1,00
    0平方公尺以上者，通路寬度為6公尺。前款私設通路為連
    通建築線，…。前項通路長度，自建築線起算計量至建築物
    最遠一處之出入口或共同入口。次查第117條：「本章之適
    用範圍依左列規定：（略以）…，工廠類，其作業廠房之樓
    地板面積之和超過50平方公尺或總樓地板面積超過70平方公
    尺者。…」屬特定建築物。續查第118條：「前條建築物之面
    前道路寬度，…，供特定建築物使用之主要出入口應臨接合
    於本章規定寬度之道路：…其他建築物應臨接寬8公尺以上
    之道路。但第1款用途以外之建築物臨接之面前道路寬度不
    合本章規定者，得按規定寬度自建築線退縮後建築。退縮地
    不得計入法定空地面積，且不得於退縮地內建造圍牆、排水
    明溝及其他雜項工作物。建築基地未臨接道路，且供第1款
    用途以外之建築物使用者，得以私設通路連接道路，該道路
    及私設通路寬度均合於本條之規定者，該私設通路視為該建
    築基地之面前道路，且私設通路所占面積不得計入法定空地
    面積」。前開私設通路連接中正南路或正南一街，倘若接連
    長度不同，私設通路寬度應符合上開等規定等語，有該局10
    7年3月26日南市工管二字第1070342156號函及檢附之相關規
    定（更審前本院卷㈧第11-16頁）可稽，足見00地號土地確可
    供建築工廠使用，參以其上4建號建物於59年3月建築完成迄
    今已歷有年所，被上訴人亦不否認上訴人已表示欲利用00地
    號土地建築工廠等語（本院更審卷㈠第248頁），自應以00地
    號土地如供建築工廠之用，是否有道路可與公路為適宜聯絡
    ，以認定能否為通常使用。
　⒋另更審前本院曾會同兩造及主管機關臺南市政府工務局至現
    場勘測，臺南市政府工務局指派之人員到場稱：上訴人基地
    可建築之總樓地板面積為1539.8平方公尺，依建築技術規則
    建築設計施工編第119條規定，上訴人基地面臨道路寬度至
    少要8米，則如屬私設通路，基地面臨私設通路寬度至少也
    要8米，法定停車位寬度至少3.5米；另外，該私設通路連接
    最近之建築線，如長度超過35米以上，則須留汽車迴車道9
    米正方，另於9米正方汽車迴車道外緣須有三角形斜線至少4
    米之直角三角形，如私設通路通往中正南路242巷或是往正
    南一街，其私設通路之標準均一致等語，並經永康地政事務
    所依更審前本院囑託，測繪丙方案，即以00地號土地緊鄰00
    地號土地處，於00地號土地本身測繪9米正方之汽車迴車道
    ，往中正南路000巷方向，經00、00、00、00地號土地，保
    留路寬8米之私設通路，前揭私設通路8米寬如緊鄰00地號土
    地時，包含00地號土地本身路寬，有本院107年6月6日勘驗
    筆錄（更審前本院卷第7-13頁）及永康地政事務所107年7
    月10日所測量字第1070000229號函檢送之丙方案複丈成果圖
    （更審前本院卷第579、585頁）可稽。
　⒌再者，經本院向臺南市政府工務局函詢：00地號土地如重新
    建築工廠或住宅，有無最小樓地板面積之限制？如以興建最
    小樓地板面積之建物為準，前開土地以私設道路連接中正南
    路000巷或正南一街，該私設道路之最小寬度為何？經該局
    函覆：經查本府都市發展局都市計畫分區（書圖）查詢系統
    ，00地號土地使用分區：乙種工業區，依都市計畫法臺南市
    施行細則第17條規定，乙種工業區以供公害輕微之工廠與其
    必要附屬設施及工業發展有關設施使用為主，並不得作為興
    建住宅使用。按建築技術規則第271條規定略以：「作業廠
    房單層樓地板面積不得小於150平方公尺。…」，本案最小樓
    地板面積應依前開規定辦理。另按建築技術規則第118條第1
    項第2款規定略以：「其他建築物應臨接寬8公尺以上之道
    路。但前款用途以外之建築物臨接之面前道路寬度不合本章
    規定者，得按規定寬度自建築線退縮後建築。…建築基地未
    臨接道路，且供第1款用途以外之建築物使用者，得以私設
    通路連接道路，該道路及私設通路寬度均合於本條之規定者
    ，該私設通路視為該建築基地之面前道路…」，本案應依前
    開規定留設寬8公尺以上之私設通路，有該局111年4月14日
    南市工管二字第1110496422號函（本院更審卷㈢第119-121頁
    ）可稽，足認00地號土地縱以最小樓地板面積建築工廠使用
    ，亦應留設寬8公尺以上之私設通路，始足供通常之使用。
    被上訴人抗辯00地號土地目前為巷道，路寬為3.00至4.6公
    尺，原審判決A方案（原審卷㈣第259頁，下稱A方案）已足供
    上訴人汽車通行云云，或抗辯建築技術規則設計施工編第11
    9條畫設8公尺道路係要達最大容積率時之規定，不必要將00
    地號土地全部依容積率計算蓋滿才能興建工廠云云，均無可
    採。　　
　⒍被上訴人雖抗辯A方案影響鄰地之面積僅51.53平方公尺，為
    袋地通行必要範圍內，損害最少之處所及方法云云，惟按請
    求確認通行權存在，以特定部分土地為請求範圍，即非形成
    之訴，而係確認之訴，法院應受其聲明所拘束（最高法院10
    7年度台上字第1445號裁定參照）。上訴人請求本件確認通
    行權存在之訴，既係主張以特定部分土地為其請求範圍，即
    屬確認之訴，A方案既非上訴人聲明請求之通行方案，除法
    院應受其聲明之拘束外，A方案通行00地號土地部分之寬度
    僅3.00公尺至4.6公尺，亦顯不符前開建築技術規則對於00
    地號土地私設通路最小寬度8公尺之要求，不足供00地號土
    地建築工廠基本需求之通常使用，被上訴人前開所辯，亦無
    可採。
　⒎另被上訴人抗辯00地號土地，本即為重測前000地號土地原共
    有人分割時協議作為通行之道路，與0地號土地聯絡正南一
    街使用，乃呈南北縱長以供通行之道路景況，00地號土地之
    廠房大門亦正對00地號土地，益徵包含00地號土地等周圍土
    地，係由此對外聯絡道路，且00地號土地作為道路使用，與
    實務上常見物之分管契約類似，具物權效力，後手應繼受前
    手土地使用情形云云。查：
　⑴上訴人為00地號土地之共有人，固得使用00地號土地，惟00
    地號土地並未臨路，上訴人無法僅以00地號土地對外通行，
    且00地號土地上亦有石棉瓦建物存在（更審前本院卷第587
    頁），並非全為空地；又00地號土地除北側之0地號土地臨
    正南一街外，其南側之00地號土地亦臨中正南路000巷，參
    以00地號土地係於58年3月6日即分割而出（原審補字卷第11
    9頁），00、00、00地號土地上之建物則係於嗣後之59年或6
    0年間始興建（原審補字卷第175、182、187、192、194、19
    6頁，均於100年間登記滅失），而00地號土地東側之鄰地即
    00地號土地，於原審勘驗時為空地（原審卷㈢第327頁），周
    圍地之人是否曾利用00地號土地與正南一街聯絡，亦非無疑
    ，再依被上訴人所提照片（原審卷㈡第22頁），00地號土地
    臨00地號土地處雖設有出入口，惟00地號土地上之建物亦非
    面向該出入口，是尚難以00地號土地呈南北縱向之狹長形狀
    或00地號土地目前出入口之設置方向，逕認被上訴人所辯：
    自重測前000地號土地分割出之各土地使用人，長期均由00
    、0地號土地通行至正南一街，上訴人知悉此情，10餘年間
    未有異議云云為可採。
　⑵被上訴人既未就土地所有權人間有何分管之約定另舉證以實
    其說，則其前開所辯，均難憑採。
　⒏又觀諸修正後乙方案（更審前本院卷第83、85、89頁、更審
    前本院卷第245頁）所示，0地號土地南側之寬度顯不足8公
    尺，是若00地號土地採往北經0地號土地與正南一街聯絡之
    通行路線，則為符合建築法規就00地號土地建築工廠所設私
    設通路最小寬度8公尺之要求，除需通行00、0、0地號土地
    外，勢必須通行第三人所有之同段0地號土地，惟本件有民
    法第789條第1項之適用，上訴人僅得以對0、0、00、00、00
    、00地號土地主張通行權，而不得對其他非本於相同土地分
    割或讓與而來之周圍地主張有通行權存在，已如前述，是以
    ，00地號土地經由0地號土地與正南一街聯絡之通行路線，
    因受限於0地號土地之部分路寬不足供00地號土地建築工廠
    私設通路最小寬度8公尺之基本需求，而無法採行。反觀丙
    方案通行路線之路寬8公尺，乃建築法規對00地號土地之建
    築基地私設通路最小寬度之基本要求，且丙方案通行路線係
    以00地號土地本身測繪9公尺正方之汽車迴車道，其私設通
    路8公尺寬乃包含00地號土地本身路寬，編號B、C、D、E位
    置則沿00、00、00地號土地東側地籍線為界往西側延伸，所
    行經被上訴人所有之00、00、00、00地號土地部分，現況除
    有如附圖一所示之灰線（即灰色鐵皮圍籬）、藍線（即水泥
    牆緣）、綠線（即上有鐵網之鐵皮圍籬），及F部分（即樹
    木區）之地上物外，其餘為空地，亦有更審前本院108年1月
    24日勘驗筆錄及現場照片（更審前本院卷第37-49、341-36
    1頁）可稽，是依此方案，已將通行使用被上訴人之土地範
    圍及影響減至最小，而若00地號土地不能以丙方案通行路線
    通行，將致其全部土地無法為通常之使用，是權衡雙方利益
    與損害，難認上訴人請求通行被上訴人上開土地係以損害被
    上訴人為主要目的，被上訴人抗辯丙方案構成權利濫用云云
    ，並無足採。
　⒐再者，考量民法袋地通行權之立法目的，乃使土地與公路有
    適宜之聯絡，而得為通常之使用，故妨礙土地與公路適宜之
    聯絡，致不能為通常之使用者，土地所有人自得請求予以禁
    止或排除。查丙方案通行範圍之土地上，有如附圖一所示被
    上訴人有處分權之灰線（即灰色鐵皮圍籬）、藍線（即水泥
    牆緣，高度37公分）、綠線（即上有鐵網之鐵皮圍籬，高度
    2公尺），及F虛線（即樹木區範圍）等情，為被上訴人所不
    爭執（更審前本院卷第283頁），是上訴人請求被上訴人將
    丙方案通行範圍內其所有或共有土地上之地上物拆除，及容
    忍上訴人通行，不得有設置障礙物或為禁止、妨礙上訴人通
    行之行為，亦屬有據。
　㈣上訴人第二備位之訴既有理由，則其追加請求之第三備位之
    訴，即無審究裁判之必要，附此敘明。
　㈤另按原告之訴，有下列各款情形之一者，法院得不經言詞辯
    論，逕以判決駁回之。但其情形可以補正者，審判長應定期
    間先命補正：、當事人不適格或欠缺權利保護必要，民事
    訴訟法第249條第2項定有明文。前開規定依同法第463條規
    定，於第二審程序準用之。查上訴人就丙方案追加明達車料
    企業有限公司（下稱明達公司）、臺灣穗高工業股份有限公
    司（下稱穗高公司）、財政部國有財產署南區分署臺南辦事
    處（下稱國財署南區分署臺南辦事處）為被告部分，核諸明
    達公司、穗高公司、國財署南區分署臺南辦事處並非丙方案
    通行範圍之00、00、00、00地號土地之所有權人，上訴人亦
    非主張明達公司、穗高公司、國財署南區分署臺南辦事處為
    00、00、00、00地號土地之所有權人，則其追加前開被告，
    當事人不適格，且無從補正，爰不經言詞辯論，逕以判決駁
    回之。
六、綜上所述，上訴人依民法第789條第1項規定，請求確認上訴
    人就被上訴人所有之00、00、00地號及共有之00地號土地如
    附圖一丙方案所示通行範圍之土地，有通行權存在；被上訴
    人應容忍上訴人通行使用前開範圍之土地，不得有設置障礙
    物或為禁止、妨礙上訴人通行之行為、被上訴人應將如附圖
    一所示之灰線、藍線、綠線，及F部分之地上物拆除，為有
    理由，應予准許。原審未及審酌上訴人前開第二備位之訴之
    請求，並另採行A方案之通行方案，尚有未洽。上訴意旨指
    摘原審判決此部分不當，求予廢棄改判，為有理由，爰由本
    院廢棄改判如主文第2-4項所示。另上訴人追加被告明達公
    司、穗高公司、國財署南區分署臺南辦事處部分，併予駁回
    。
七、本件事證已臻明確，兩造其餘攻擊、防禦方法及所用之證據
    ，經本院斟酌後，認均不足以影響本判決之結果，爰不逐一
    論列，附此敘明。
八、據上論結，本件追加之訴為一部有理由、一部無理由，依民
    事訴訟法第450條、第449條、第79條，判決如主文。
中　　華　　民　　國　　111 　年　　11　　月　　29　　日
                  民事第二庭    審判長法  官  吳上康

                                      法  官  李素靖

                                      法  官  林育幟
上為正本係照原本作成。
上訴人、被上訴人如不服本判決，應於收受送達後20日內向本院
提出上訴書狀，其未表明上訴理由者，應於提出上訴後20日內向
本院補提出理由書狀（均須按他造當事人之人數附繕本）上訴時
應提出委任律師或具有律師資格之人之委任狀；委任有律師資格
者，另應附具律師資格證書及釋明委任人與受任人有民事訴訟法
第466條之1第1項但書或第2項（詳附註）所定關係之釋明文書影
本。如委任律師提起上訴，發回更審後為訴之變更（追加、擴張
）部分應一併繳納上訴裁判費。
追加被告均不得上訴。　　　　　　　　　　　　　
中　　華　　民　　國　　111 　年　　11　　月　　29　　日

                                      書記官  羅珮寧

【附註】
民事訴訟法第466條之1：
⑴對於第二審判決上訴，上訴人應委任律師為訴訟代理人。但上
  訴人或其法定代理人具有律師資格者，不在此限。
⑵上訴人之配偶、三親等內之血親、二親等內之姻親，或上訴人
  為法人、中央或地方機關時，其所屬專任人員具有律師資格並
  經法院認為適當者，亦得為第三審訴訟代理人。
民事訴訟法第466條之2第1項：
上訴人無資力委任訴訟代理人者，得依訴訟救助之規定，聲請第
三審法院為之選任律師為其訴訟代理人。